臺灣高等法院花蓮分院刑事判決　　96年度選上更 (一)字第1號
上　訴　人　臺灣花蓮地方法院檢察署檢察官
上　訴　人
即　被　告　乙○○
選任辯護人　鍾年展律師
上列上訴人因違反公職人員選舉罷免法案件，不服臺灣花蓮地方
法院94年度選訴字第13號中華民國95年4月21日第一審判決（起
訴案號：臺灣花蓮地方法院檢察署94年度選偵字第34、36、37
號），提起上訴，本院判決如下：
    主  文
原判決關於乙○○部分撤銷。
乙○○共同連續對於有投票權之人交付賄賂，而約其投票權為一
定之行使，處有期徒刑壹年貳月，褫奪公權肆年，減為有期徒刑
柒月，褫奪公權貳年。緩刑肆年。扣案之甲○○、陳明發及余遠
智分別持有預備賄賂之現金新台幣壹萬玖仟元、肆萬貳仟元、貳
萬玖仟元，及未扣案預備及所交付之賄賂新台幣拾伍萬元，均沒
收。
    事  實
一、乙○○係花蓮縣第16屆縣議員候選人黃玲蘭之夫，為使其妻
    黃玲蘭能順利當選縣議員，竟與甲○○基於對有投票權人交
    付賄賂之犯意聯絡，由乙○○先後於民國94年11月20日晚上
    及同年月27日晚上，在甲○○位於花蓮縣瑞穗鄉○○村○○
    ○路72號住處內，先後2次交付新臺幣（下同）4萬元及20萬
    元予甲○○，囑其向花蓮縣第16屆縣議員第4選區之選民，
    以每票1,500元之代價交付賄賂，而約定於同年12月3日行使
    投票權時，投票支持黃玲蘭。甲○○於取得上開賄賂款項後
    ，即先後於同年11月26日晚上，在上址交付4萬5千元予與乙
    ○○、甲○○有犯意聯絡之余遠智，及於同年11月23日及27
    日在上址2次交付2萬元及2萬2千元予與乙○○、甲○○有犯
    意聯絡之陳明發，囑其2人準備向該選區有投票權之人交付
    賄賂，俾能投票支持黃玲蘭（甲○○、余遠智、陳明發部分
    均經原審法院判處罪刑確定）。甲○○復承續先前交付賄賂
    之犯意，於同年11月24日在上址交付4千5百元予於該次選舉
    有投票權之游淑惠 (亦經判決確定)，游淑惠亦基於投票受
    賄之犯意，收受上開4千5百元之賄款，並許以其自己1票及
    其夫洪敦平、寄居人謝惠玉各1票，於上開投票日行使投票
    權時，將投票支持黃玲蘭。甲○○並於同年11月8日在同一
    地點分別交付6千元、3千元及4千元予謝學經、潘文定及黃
    智龍（謝學經、潘文定部分亦經原審法院判處罪刑確定，黃
    智龍部分業經檢察官為緩起訴處分），而約定上開有投票權
    之人投票支持黃玲蘭。嗣經檢察官接獲檢舉後指揮法務部調
    查局花蓮縣調查站、花蓮縣警察局玉里分局逕行搜索甲○○
    等人之住所，並分別查獲甲○○持有預備賄選之現金1萬9千
    元、陳明發持有預備賄選之現金4萬2千元、余遠智持有預備
    賄選之部分現金2萬9千元（其他1萬6千元賄款已由余遠智先
    行花用）、游淑惠持有賄款4千5百元、謝學經持有賄款6千
    元、潘文定持有賄款3千元、黃智龍持有賄款4千元，而循線
    查獲。
二、案經花蓮縣警察局玉里分局報告臺灣花蓮地方法院檢察署檢
    察官偵查及自動檢舉偵辦。
    理  由
一、證據能力：
（一）按被告以外之人於審判外之言詞或書面陳述，除法律有規
      定者外，不得作為證據。又被告以外之人於審判外之陳述
      ，經當事人於審判程序同意作為證據，法院審酌該言詞陳
      述或書面陳述作成時之情況，認為適當者，亦得為證據。
      當事人、代理人或辯護人於法院調查證據時，知有第159
      條第1項不得為證據之情形，而未於言詞辯論終結前聲明
      異議者，視為有前項之同意，刑事訴訟法第159條第1項及
      第159條之5分別定有明文。
（二）本件辯護人雖曾對證人潘文定、黃智龍、余遠智、甲○○
      、游淑惠於警詢時之陳述，認屬於被告以外之人於審判外
      之言詞陳述，而無證據能力，而證人甲○○於偵查中之證
      述違反任意性，認無證據能力。惟其後被告及辯護人於本
      院審理時已對此表示無意見，並同意作為證據，則上開證
      人警詢時之證言，本院依該警詢筆錄作成時並無任何不當
      取供之情況且認為適當，且被告及辯護人對上述證人於警
      訊之供述於本院審判時又表示沒有意見，則證人於警詢時
      之供述，有證據能力。
（三）次按被告以外之人於偵查中向檢察官所為之陳述，除顯有
      不可信之情況者外，得為證據，刑事訴訟法第159條之1第
      2項亦有明文。所謂不可信性情況，法院應審酌被告以外
      之人於陳述時之外在環境及情況，例如：陳述時之心理狀
      況、有無受到外力干擾等，以為判斷是否有形式上顯然不
      可採信之依據。查證人甲○○於檢察官偵查時，係以證人
      之身份陳述，經告以具結義務及偽證處罰後，於命證人朗
      讀結文後具結，其係於負擔偽證罪之處罰心理下證述，並
      以具結擔保其供述之真實性，又無受其他不當外力干擾之
      情形，是證人甲○○於偵查中在檢察官面前具結所為之證
      述，查無顯然不可信之情況，且亦無任何違反任意性之證
      據，依上開刑事訴訟法第159條之1第2項規定，得為證據
      。
二、認定犯罪事實所憑證據及理由：
（一）證人甲○○於偵查中證稱被告乙○○交付24萬元賄選款項
      ，並與之約定對有投票權之人交付賄賂，而約使投票權為
      一定之行使，並與之基於共同犯意而交付陳明發、余遠智
      、謝學經、潘文定、黃智龍及游淑惠等如事實欄所示之款
      項用以行賄等語，亦核與原審之勘驗筆錄相符。足以證明
      被告有共同賄選之犯行。
（二）證人陳明發、余遠智、謝學經、潘文定、黃智龍、游淑惠
      已分別於警詢及偵查中指證確有收受證人甲○○所發放之
      賄選款項一事，並扣得證人甲○○預備交付之賄款1萬9千
      元、證人陳明發預備交付之賄款4萬2千元、證人余遠智預
      備交付之部分賄款2萬9千元、同案被告游淑惠所收受賄款
      4千5百元、證人謝學經收受之賄款6千元、證人潘文定收
      受之賄款3千元及黃智龍收受賄款4千元等事實，核與證人
      甲○○之證述相符。足以證明被告有共同投票行賄之犯行
      。
（三）卷附及扣案通聯紀錄、記帳簿、名冊、宣傳單、黃玲蘭文
      宣及扣案預備賄選之款項等資料，核與證人甲○○、陳明
      發、余遠智、謝學經、潘文定、黃智龍、游淑惠等之證述
      相符。亦足以證明被告投行賄之犯行。
（四）被告乙○○於本院審理時坦承犯行之供述。核與上開證人
      之供述相符，亦足以認定被告上開犯行確係屬實。本件被
      告上開犯罪事證明確，犯行洵堪認定。
三、論罪科刑：
（一）被告乙○○行為後，公職人員選舉罷免法業於94年11月30
      日修正公布，並於同年12月2日生效，被告乙○○行為時
      之修正前該法第90條之1第1項規定對有投票權之人交付賄
      賂，而約其為一定之行使者，處5年以下有期徒刑，得併
      科新台幣40萬元以上400萬元以下罰金，修正後該條之法
      定刑已提高為3年以上10年以下有期徒刑，得併科新臺幣
      100萬元以上1,000萬元以下罰金，經比較新舊法結果，以
      舊法對被告較為有利，應依刑法第2條第1項但書之規定，
      適用94年12月2日修正公布生效前之公職人員選舉罷免法
      第90條之1第1項之規定。是核被告乙○○所為，係犯修正
      前之公職人員選舉罷免法第90條之1第1項之投票行賄罪。
（二）共犯：被告與同案被告甲○○、陳明發、余遠智間就上開
      犯行，有犯意聯絡及行為分擔，應論以共同正犯 (被告乙
      ○○將賄款交付予甲○○，甲○○將其中部分賄款交付予
      陳明發、余遠智囑其買票賄選，被告乙○○與陳、余2 人
      間亦有共同買票賄選之犯意連絡)。
（三）連續犯：被告乙○○先後多次投票行賄犯行（交付甲○○
      後，並由甲○○交付游淑惠、謝學經、潘文定及黃智龍部
      分，至2次交付賄款予甲○○部分，應係自始出於同一投
      票賄選犯意之接續行為，此部分應論以接續犯，為包括之
      一罪，附予敘明），時間緊接，所犯又係構成要件相同之
      罪，顯係基於概括犯意反覆為之，應係屬連續犯，應依連
      續犯規定論以一罪，並加重其刑。
（四）新舊法比較：
      被告行為後，刑法業於94年2月2日修正公布，並於95年7
      月1日施行（以下簡稱新刑法，修正前刑法以下簡稱舊刑
      法），參酌最高法院95年5月23日刑事庭第8次會議決議，
      新刑法第2條第1項之規定，係規範行為後法律變更所生新
      舊法律比較適用之準據法，於新刑法施行後，應適用新刑
      法第2條第1項之規定，為「從舊從輕」之比較。另於比較
      時應就罪刑有關之共犯、未遂犯、想像競合犯、牽連犯、
      連續犯、結合犯，以及累犯加重、自首減輕暨其他法定加
      減原因（如身分加減）與加減例等一切情形，本於統一性
      及整體性原則，綜其全部罪刑之結果而為比較，本案涉及
      法律變更部分為：
    (1)共犯，被告行為依修正前後之刑法第28條，均論以共犯，
      並無有利不利之情形，應適用行為時法。
    (2)連續犯，修正後已刪除刑法第56條連續犯之規定，比較新
      舊法，自以修正前之規定有利於被告。
    (3)緩刑之宣告：綜合比較新舊刑法有關權利義務之規定，以
      修正前刑法有利於被告。
    (4)綜上所述，依刑法第2條第1項前段規定，本件新舊法比較
      自應適用最有利於被告之修正前刑法之規定。
（五）本件原審論處被告乙○○共同投票行賄罪，固非無見，惟
      查被告係以24萬元賄選，其所影響之人數非少，原審僅量
      處有期徒刑10月確有過輕之嫌；且依公職人員選舉罷免法
      第90條之1第3項規定「預備或用以行求期約或交付之賄賂
      ，不問屬於犯人與否，沒收之。」，本件被告乙○○交付
      24萬元予甲○○作為預備及用以賄賂之款項，原審僅就其
      中之扣案之1萬9仟元、4萬2仟元、2萬9仟元沒收，未沒收
      其他用以賄選或預備賄選之金額，尚有未當；又被告行為
      後，經總統公布中華民國九十六年罪犯減刑條例，原審亦
      未及適用該規定。檢察官上訴請求量處有期徒刑1年2月，
      為有理由，被告原上訴否認犯罪，雖無可採，惟原判決既
      有上開違誤，自仍應由本院撤銷改判。
（六）爰審酌被告乙○○為求其妻勝選而敗壞選舉風氣，妨害民
      主政治之正常發展，而選舉乃民主政治最重要之表徵，其
      攸關一國政治良窳甚鉅，而賄選為敗壞選風之主要根源，
      被告投機取巧之行為已妨害選舉之公正性，犯後並曾飾詞
      卸責，其行為實不足取，所造成選舉不公之情形嚴重，惟
      考量其嗣後尚能自白所犯，態度尚佳，及其犯罪之動機、
      目的、方法、智識程度，並其犯罪影響程度等一切情狀，
      量處有期徒刑1年2月，併依公職人員選舉罷免法第98條第
      3項之規定，宣告褫奪公權4年。惟被告行為係在96年4月
      24日前，爰依中華民國九十六年罪犯減刑條例第2條第1項
      第3款、第14條之規定，減其刑期2分之1，依法分別減為
      有期徒刑7月，褫奪公權2年。
（七）扣案之同案被告甲○○、陳明發、余遠智所持有供預備賄
      賂之現金1萬9千元、4萬2千元及2萬9千元，及未扣案且未
      證明已滅失之15萬元，依公職人員選舉罷免法第90條之1
      第3項，不問屬於犯人與否，應予宣告沒收。至扣案之被
      告乙○○所有名冊5份，依卷內事證無從證明係其供所犯
      投票行賄罪所用之物，爰不另宣告沒收，附此敘明。
（八）末查被告前未曾受有期徒刑以上刑之宣告，有卷附前科紀
      錄表可稽，其因一時失慮致罹重典，且被告於犯罪後已坦
      承錯誤而有悔意，並為表示其其對破壞選舉公正，影響鄉
      里選民權益之悔意，已對財團法人佛教私立禪光育幼院及
      財團法人天主教花蓮區附設安德啟智中心分別捐款50萬元
      ，有匯款回條及收據影本附卷可參，認其經此刑之追訴處
      罰，當足策其反躬自惕而信無再犯之虞，本院因認所宣告
      之刑以暫不執行為適當，因宣告緩刑4年，以勵自新。
據上論斷，應依刑事訴訟法第369條第1項前段、第364條、第299
條第1項前段，修正前公職人員選舉罷免法第90條之1第1項、第3
項、第98條第3項，刑法第2條第1項但書、第11條前段、修正前
刑法第28條、第56條、第74條第1款，中華民國九十六年罪犯減
刑條例第2條第1項第3款、第7條、第9條、第14條，判決如主文
。
本案經檢察官丙○○到庭執行職務。
中　　華　　民　　國　　96　　年　　10　　月　　5 　　日
                        審判長法  官  林德盛
                              法  官  林鳳珠
                              法  官  王紋瑩
以上正本證明與原本無異。
如不服本判決，應於送達後10日內，向本院提出上訴狀。其未敘
述理由者，並應於提出上訴狀後10日內向本院補提理由狀 (須附
繕本)。
                              書記官  吳家瑩
中　　華　　民　　國　　96　　年　  10　　月　　 5    日
附錄本判決論罪科刑引用法條：
修正前公職人員選舉罷免法第90條之1第1項：
對於有投票權之人，行求期約或交付賄賂或其他不正利益，而約
其不行使投票權或為一定之行使者，處5年以下有期徒刑，得併
科新台幣40萬元以上400萬元以下罰金。
